【裁判字號】    98,上易,68
【裁判日期】    980812
【裁判案由】    分割共有物
【裁判全文】
臺灣高等法院高雄分院民事判決          98年度上易字第68號
上  訴  人  甲○○
訴訟代理人  洪耀臨律師
被上訴人    乙○○
            丁○○
            丙○○
上列當事人間分割共有物事件，上訴人對於中華民國98年2 月2
日臺灣屏東地方法院97年度訴字第36號第一審判決提起上訴，本
院於98年7 月29日言詞辯論終結，判決如下：
    主  文
原判決廢棄。
兩造共有坐落屏東縣恆春鎮○○○段下大平頂小段48地號，實測
面積3674平方公尺（原登記面積3851平方公尺）之土地，分割為
：如後附乙案附圖所示B 部分面積1376平方公尺分歸被上訴人乙
○○取得；C 部分面積544 平方公尺分歸被上訴人丁○○取得；
D 部分面積413 平方公尺分歸被上訴人丙○○取得；E 部分面積
1155平方公尺分歸上訴人取得；A 部分面積186 平方公尺分歸上
訴人及被上訴人乙○○、丙○○取得，並按上訴人應有部分三五
一二分之一三一八；被上訴人乙○○應有部分三五一二分之一七
二三；被上訴人丙○○應有部分三五一二分之四七一保持共有。
第一、二審訴訟費用由上訴人負擔四一九四分之一三一八，由被
上訴人乙○○負擔四一九四分之一七二三，由被上訴人丁○○負
擔四一九四分之六八二，由被上訴人丙○○負擔四一九四分之四
七一。
    事實及理由
一、上訴人起訴主張，坐落屏東縣恆春鎮○○○段下大平頂小段
    48地號建地面積3851平方公尺（經實測後正確面積為3674平
    方公尺）係兩造共有，應有部分各如原判決附表所載，系爭
    土地並無不能分割之情形，兩造亦未訂有不分割之期限，因
    無法協議分割，爰依民法第823 條、第824 條之規定，請求
    裁判分割，求為判決兩造共有系爭土地分割為如98年1 月19
    日所提陳報狀附圖所示。
二、被上訴人乙○○、丁○○則以：不同意上訴人主張之分割方
    案，兩造從來就系爭土地即有使用範圍，並各自在使用範圍
    上建屋使用，應按使用現狀之位置分割云云，資為抗辯。
三、原審判決系爭土地分割為如原判決附圖甲所示，上訴人不服
    提起上訴，上訴聲明：(一)原判決廢棄。(二)兩造共有系爭土地
    分割為如後附之丙案附圖。(三)第一、二審訴訟費用由被上訴
    人負擔。被上訴人乙○○、丁○○答辯聲明：(一)上訴駁回。
    (二)第一、二審訴訟費用由上訴人負擔。
四、被上訴人丙○○經合法通知，無正當理由，未於言詞辯論期
    日到場，核無民事訴訟法第386 條各款所列情形，爰依上訴
    人聲請，由其一造辯論，而為判決，合先明。
五、經查，系爭土地為兩造所共有，應有部分各如原判決附表所
    載，業據上訴人提出土地登記謄本在卷（原審卷10頁）為證
    ，且為被上訴人所不爭執，自可信為真實。按，除因物之使
    用目的不能分割或契約定有不分割之期限外，各共有人得隨
    時請求分割共有物，共有物之分割方法不能協議決定者，法
    院得因任何共有人之聲請，以原物分割於各共有人，民法第
    823 條第1 項、第824 第2 項第1 款分別定有明文，本件兩
    造共有系爭土地為建地，並非不能分割，且兩造未訂有不分
    割之期限，為兩造所不爭執，既不能以協議方式分割，上訴
    人訴請裁判分割系爭土地，於法自屬有據。
六、又查，系爭土地現分別由兩造建屋使用中，其佔有使用位置
    各如原審37頁現況圖所示，其中被上訴人使用部分，現仍由
    渠等居住使用中，上訴人於裡地所建之磚造房屋，業已廢棄
    不用，連同周圍空地，上訴人亦廢耕多時等事實，業據原審
    及本審履勘現場，製有勘驗筆錄（原審卷33頁、本審卷39頁
    ）可稽，並有兩造分別提出之照片在卷（原審卷41-47 頁、
    本審卷34頁）為憑，且為兩造所不爭執，則分割之法自應考
    量兩造原所佔用位置，以避免拆及房屋，損及經濟利益。上
    訴人主張其願減少分配面積，僅分配180 坪即可，請將臨三
    溝路之被上訴人乙○○、丁○○使用中之屋旁空地分歸其所
    有（即如後附之丙案附圖）。然依此方案分割，因空地有限
    ，而使上訴人分配到之土地畸零狀，並致被上訴人乙○○分
    配到之土地呈不規則之零散狀，被上訴人丁○○亦將改變原
    來之住屋使用方式，於兩造均屬不利，而不應採取。
七、再查，上訴人主張如不能依上開所述之丙案分割，則請依後
    附之乙案附圖分割，即依現使用狀態原則分割，上訴人分得
    之裡地價值較低，所需通道應由分得臨路之被上訴人乙○○
    、丁○○負擔，方屬公平云云。經查，系爭土地為三角形狀
    ，其中之東面一邊，臨12公尺寬之三溝路，依上述乙案分割
    結果，分得東面臨三溝路之乙○○、丁○○，取得之土地價
    值顯然高於分得裡地之上訴人及被上訴人丙○○，被上訴人
    乙○○、丁○○於本院98年4 月30日履勘現場實施測量時，
    亦自陳依此方案分割渠等願負擔裡地所需之4 公尺寬通道，
    則上述乙案A 部分4 公尺寬之通道，自應由被上訴人乙○○
    、丁○○負擔，並分歸需通行之上訴人及被上訴人乙○○、
    丙○○按原應有部分比率保持共有。本院斟酌各情，亦認依
    上述乙案分割，較符公平原則，又系爭土地登記面積雖為38
    51平方公尺，惟經實測結果僅為3674平方公尺，有後附之附
    圖可稽，是本件自應以3674平方公尺之面積來計算兩造分割
    後之面積，爰將系爭土地分割為，如後附乙案附圖所示B 部
    分面積1376平方公尺分歸被上訴人乙○○取得；C 部分面積
    544 平方公尺分歸被上訴人丁○○取得；D 部分面積413 平
    方公尺分歸被上訴人丙○○取得；E 部分面積1155平方公尺
    已分歸上訴人取得；A 部分面積186 平方公尺分歸上訴人及
    被上訴人乙○○、丙○○取得，並按上訴人應有部分三五一
    二分之一三一八、被上訴人乙○○應有部分三五一二分之一
    七二三、被上訴人丙○○應有部分三五一二分之四七一保持
    共有。被上訴人乙○○嗣後改辯稱所留通道只需3 公尺寬即
    可，且該通道應歸國有，及被上訴人丁○○嗣後改辯稱所留
    通道與渠無關，不應由渠負擔云云，均非可取。
八、本件原審所為分割方法，有所不當，自屬無可維持，上訴人
    上訴指摘原判決不當，求予廢棄改判，為有理由，應由本院
    廢棄改判之。
據上論結，本件上訴為有理由，依民事訴訟法第450 條、第463
條、第385 條第1 項前段、第80條之1 、第85條第1 項後段，判
決如主文。
中    華    民    國    98    年    8     月    12    日
                              民事第五庭
                                  審判長法官 蔡明宛
                                  法      官 曾錦昌
                                  法      官 魏式璧
以上正本證明與原本無異。
本判決不得上訴。
中    華    民    國    98    年    8     月    13    日
                                  書  記  官 鄔維玲


司法院資訊處製作；財團法人民間司法改革基金會備份。
